最高法院刑事判決　　　　　　　　　　　　　　　九十一年度台上字第二一四八號
　　上　訴　人　台灣高等法院台南分院檢察署檢察官
　　被　　　告　甲○○
右上訴人因被告殺人未遂案件，不服台灣高等法院台南分院中華民國八十九年一月三
十一日第二審判決（八十九年度上訴字第五七號，起訴案號：台灣台南地方法院檢察
署八十八年度營偵字第一○五一號），提起上訴，本院判決如左：
    主  文
上訴駁回。
　　理  由
按刑事訴訟法第三百七十七條規定，上訴於第三審法院，非以判決違背法令為理由，
不得為之。是提起第三審上訴，應以原判決違背法令為理由，係屬法定要件。如果上
訴理由狀並未依據卷內訴訟資料，具體指摘原判決不適用何種法則或如何適用不當，
或所指摘原判決違法情事，顯與法律規定得為第三審上訴理由之違法情形，不相適合
時，均應認其上訴為違背法律上之程式，予以駁回。本件檢察官上訴意旨略稱：(一)、
法院如欲依刑事訴訟法第三百條規定變更檢察官起訴之法條，須於審判期日踐行同法
第九十五條第一款規定之程序，始能避免突襲性裁判，而確保被告之權益。否則，就
新罪名而言，實已剝奪被告依法所應享有辯明罪嫌及辯論等程序權，而於判決顯有影
響，自屬違背法令。原判決變更起訴之法條，改論被告犯刑法第二百七十七條第一項
之罪，因未於審判期日前告知罪名之變更及命依該罪辯論，此部分即屬違背法令。(二)
、被告明知鋼管係屬重物，朝人之頭部揮擊，會致生死亡之結果，竟持以朝邱雅霖之
頭部後面猛擊，僅因被害人係在行進中，致有偏差而只右外耳輕度瘀血，足可認定被
告有預見其發生，且其發生不違背本意之殺人不確定故意，衡以經驗法則，被告係犯
刑法第二百七十一條第二項、第一項之殺人未遂罪。原判決變更檢察官起訴之法條，
改判諭知不受理，自有判決適用法則不當之違法云云。
惟查：刑事訴訟法上所謂認定犯罪事實之證據，係指足以證明被告確有犯罪行為之積
極證據而言，該項證據必須適合於被告犯罪事實之認定，始得採為斷罪之資料。如未
能發現相當證據，或證據不足以證明，自不能以推測或擬制之方法，以為裁判之基礎
。本件公訴意旨認被告涉有殺人未遂之罪嫌，無非以被告供承有持鋼管打被害人邱雅
霖不諱，核與被害人邱雅霖之指述及證人邱燕芬之證述相符，並有診斷證明書及鋼管
扣案可稽等，為其論據。原判決以被告否認有殺人犯意，辯稱：伊當時只是要傷害被
害人而已，並沒有要打死她的意思等語。而被告於警訊中固曾供稱：「當時想把被害
人打死，打第一下，被害人倒地，於是我立即打第二下，打完後我立刻逃跑」云云，
然其同時經訊以：「你所持有之鋼管有何意圖？」時，則稱：「本來是要綁架我家對
面幼稚園之學生，但今天我拿出去試打大人，看此鋼管有何傷害力」，嗣於偵查及第
一審時，均否認持該鋼管是要殺人，供稱只是要打人，前後供述顯有相當之歧異，已
難謂其警訊中所云要「打死人」之自白，不無瑕疵；況被告經行政院衛生署台南醫院
鑑定結果，行為時係屬精神耗弱之人，有該院民國八十八年十月二十七日南醫醫字第
五七一八號函附卷可稽，尚不得僅憑其警訊中有瑕疵之供述，即認持鋼管揮打被害人
時，係基於殺人之故意為之。再者，被告茍有殺人決意，則下手之際，必然極為用力
，且被害人在猝然不及防備而無法閃躲之情形下，遭被告持鋼管猛擊頭部、背部，衡
情其傷勢應極為嚴重，但依診斷證明書所載，被害人僅受有右外耳輕度瘀血、右背部
紅腫一○乘二公分二處輕傷害，顯見被告於持鋼管從後偷襲被害人時，應非猛力毆打
。又依被害人之妹邱燕芬在警訊及偵查中之供證，亦足認被告於偷襲毆打被害人二下
致其不支倒地後，即自行停手離去，未再有進一步之攻擊行為，益證被告行為時，應
無致被害人死亡之殺人故意，則除警訊時被告有瑕疵而難認與事實相符之自白外，經
查並無任何適合於被告有殺人犯罪事實認定之證據，被告被訴殺人未遂，尚屬不能證
明，其僅有傷害被害人之故意，惟此部分屬告訴乃論，因被害人未提出告訴，乃撤銷
第一審不當之判決，並變更檢察官所引應適用之法條，改判諭知本件公訴不受理，已
詳敘其無從為被告有殺人未遂犯行確信之理由。經核所為論斷，均與卷內資料相符，
從形式上觀察，並無違背法令之情形。而刑事訴訟法第九十五條規定：訊問被告應告
以犯罪嫌疑及所犯所有罪名，罪名經告知後，認為應變更者，應再告知。此項規定固
為被告在刑事訴訟程序上受告知之權利，旨在使被告能充分行使防禦權。然被告如已
知所防禦或已提出防禦，縱疏未告知變更之新罪名，對被告防禦權之行使，既無所妨
礙，其訴訟程序雖有瑕疵，但顯然於判決無影響者，仍不得據為上訴第三審之適法理
由。被告於原審已迭次辯稱其行為僅在傷害被害人 (見原審卷第三十至三一頁 )，顯
已就嗣經原審變更之傷害罪名得以充分防禦，尚無虞軼出被告防禦權之範圍，原審縱
未告知變更之新罪名，而不無瑕疵，惟既於被告之防禦權無所妨礙，且於判決顯無影
響，依刑事訴訟法第三百八十條之規定，自不得據為合法之第三審上訴理由。又原判
決已詳予論敘其無從為被告有殺人犯意確信之依據及理由，此乃事實審法院採證認事
之職權判斷範圍，難謂有違證據法則或判決不適用法則之違法。上訴意旨，徒就原判
決已說明之事項，任意指摘為違法，顯與法律規定得為第三審上訴理由之違法情形，
不相適合。其上訴違背法律上之程式，應予駁回。本件對重罪之殺人未遂部分所提起
之第三審上訴，既屬不合法而應從程序上予以駁回，則不得上訴第三審之侵占遺失物
部分，亦無從併予實體上審判，自應從程序上予以駁回，併此敘明。
據上論結，應依刑事訴訟法第三百九十五條前段，判決如主文。
中      華      民      國    九十一    年      四      月     十八     日
                              最高法院刑事第九庭
                                  審判長法官  陳  炳  煌
                                        法官  陳  正  庸
                                        法官  韓  金  秀
                                        法官  吳  信  銘
                                        法官  徐  文  亮
      右正本證明與原本無異
                                              書  記  官
中      華      民      國    九十一    年      四      月    二十四    日
